【裁判字號】    90,訴,208
【裁判日期】    900620
【裁判案由】    協同辦理所有權移轉登記等
【裁判全文】
臺灣雲林地方法院民事判決  九十年度訴字第二○八號
    原      告  甲○○
                            居.
    訴訟代理人  林幸慧律師
    被      告  己○○      住.
                乙○○      住.
                戊○○      住.
                丙○○      住.
                丁○○      住.
    右五人共同
    法定代理人  庚○○      住.
    被      告  辛○○      住台北縣板橋市○○里○○○街八巷二八之二號
右當事人間請求協同辦理所有權移轉登記等事件，本院判決如左：
    主      文
被告應就其被繼承人洪盈恭所有坐落雲林縣崙背鄉○○○段第二一八九地號（面積一
八一四平方公尺）應有部分二分之一之土地辦理繼承登記後，將所有權移轉登記予原
告。
訴訟費用由被告連帶負擔。
    事      實
甲、原告方面：
一、聲明：如主文所示。
二、陳述：
  (一)緣被告之被繼承人洪盈恭與原告係兄弟，本件坐落雲林縣崙背鄉○○○段第二一
    八九地號、地目田、面積一八一四平方公尺土地（下稱系爭土地）與坐落同段第
    二一八八地號、地目田、面積二三八五平方公尺土地，原均為原告與洪盈恭之父
    親洪水來所有，嗣洪水來於民國七十六年四月十五日死亡，前開二筆土地即由原
    告與洪盈恭繼承，另原告與洪盈恭為遵守父親洪水來之遺命，因此互相約定系爭
    土地由原告繼承，而洪盈恭則繼承二一八八地號之土地，惟原告因遠赴臺中謀生
    ，極少在家，管理土地不便，復因當時年紀尚輕並無能力處理土地相關事宜，故
    與洪盈恭約定，互為信託登記，因此，原告將系爭土地應有部分二分之一信託登
    記予洪盈恭，而洪盈恭亦將二一八八地號土地應有部分二分之一信託登記予原告
    ，以便洪盈恭代管。
  (二)嗣於八十四年十二月三十日洪盈恭因極需用現金，故將二一八八地號土地出賣予
    訴外人林保田，而林保田亦將所有之價金交付洪盈恭，原告則分文未取。原告於
    洪盈恭將二一八八地號土地出賣後，本欲終止信託登記關係，惟考量在臺中縣工
    作，極少在家，管理實屬不便，因此乃委請洪盈恭繼續管理，然洪盈恭於八十八
    年四月二日死亡，僅餘五名年幼子女，無法為原告管理系爭土地，而原告之母親
    庚○○已年邁，亦無法為原告管理系爭土地，母親庚○○現為被告己○○、乙○○、戊○○、丙○○、洪項能之法定代理人，深知此事之來龍去脈，因而要原告
    在其生前，將土地之所有權辦妥所有權移轉登記，而被告辛○○係洪盈恭之妻，
    於洪盈恭生前即已離家出走，雖於洪盈恭死後曾回家領取保險金，但隨即又離家
    出走，置五名年幼子女於不顧，且被告辛○○亦知悉上揭情事，原本答應原告要
    協同辦理所有權移轉登記，嗣後卻又避不見面，原告不得已始提起本件訴訟，故
    原告主張本件訴訟費用應由被告辛○○全部負擔。
  (三)被告等人之被繼承人洪盈恭於八十八年四月二日死亡，依法應由被告繼承洪盈恭
    財產上之一切權利義務，為此，原告爰以本訴狀繕本之送達，對被告為終止信託
    契約之意思表示，並請求被告於辦理系爭土地應有部分二分之一之繼承登記後，
    將上開土地辦理所有權移轉登記予原告。
三、證據：提出系爭土地登記簿謄本二份及二一八八地號土地登記簿謄本、戶籍謄本
    、繼承系統表各一份。
乙、被告己○○、乙○○、戊○○、丙○○、丁○○方面：
一、聲明：同意原告之請求。
二、陳述：系爭土地是信託登記在洪盈恭名下，但實際上之所有權人係甲○○，且當
    初長輩即是如此決定。
丙、被告辛○○方面：未於言詞辯論期日到場，亦未提出準備書狀作何聲明或陳述。
    理      由
壹、程序方面：
    本件被告辛○○未於言詞辯論期日到場，核無民事訴訟法第三百八十六條各款所
    列情形，爰依原告之聲請，由其一造辯論而為判決。
貳、得心證之理由：
一、原告起訴主張：被告之被繼承人洪盈恭與原告係兄弟，因洪盈恭與原告之父親洪
    水來死亡後，遺留系爭土地及第二一八八地號之土地由洪盈恭與原告繼承，而當
    初洪水來之意即為系爭土地由原告繼承，而第二一八八地號之土地則由洪盈恭繼
    承，惟原告因在臺中縣工作，極少在家，不便管理土地，故與洪盈恭約定，互為
    信託登記，因此，原告將系爭土地應有部分二分之一信託登記予原告，而洪盈恭
    亦將上開二一八八地號土地應有部分二分之一信託登記與洪盈恭，以便洪盈恭代
    管，惟洪盈恭已於八十八年四月二日死亡，依法應由被告繼承洪盈恭財產上之一
    切權利義務，為此，原告爰以本訴狀繕本之送達，對被告為終止信託契約之意思
    表示，並請求被告於辦理系爭土地應有部分二分之一之繼承登記後，將上開土地
    所有權移轉登記予原告等語。
二、本件原告主張之事實，為被告己○○、乙○○、戊○○、丙○○、丁○○所不爭
    執，復經證人林廷顥到庭證稱：「我是林保田的父親，我與洪盈恭（外號登科）
    、甲○○、洪水來都熟識，因為我們是同村的，我不清楚洪盈恭、甲○○分財產
    的事，但我知道我兒子是向洪盈恭買大筆的土地約兩分三厘多，我知道洪盈恭和
    共丁貴有共有兩筆土地，洪盈恭有跟我說上開兩筆土地是兄弟共業的，剩下比較
    小的部分是他弟弟的，賣這一筆比較大的土地已經讓他弟弟甲○○吃虧了，還需
    要再另外金錢補償。」在卷，且經證人洪健忠證述：「我跟洪盈恭是同祖父的堂
    兄弟，我知道洪水來死亡以後，兩筆土地即由洪盈恭、甲○○兄弟共業。洪盈恭
    因為缺錢使用，所以將比較大筆的土地出售掉，另外剩下較小筆的土地，即由甲○○取得。」等語明確（均詳見本院九十年六月六日言詞辯論筆錄），另被告辛○○既經合法通知，未於言詞辯論期日到庭爭執，亦未提出任何書狀答辯以供本
    院斟酌，自應認原告之主張為真實。
三、次按「信託關係不因委託人或受託人死亡、破產或喪失行為能力而消滅。」固為
    信託法第八條第一項前段所明定，惟信託登記之權利人得隨時終止信託契約，請
    求返還信託財產，故本件之受託人洪盈恭既已死亡，依法應由被告承受其財產上
    之一切權利義務，準此，原告自得以起訴狀繕本之送達，終止與被告間之信託關
    係，請求返還信託財產即系爭土地應有部分二分之一，從而，原告依繼承之法律
    關係及信託財產返還請求權，請求被告應將系爭土地應有部分二分之一辦理繼承
    登記後，將其所有權移轉登記予原告，即屬有據，應予准許。
四、本件判決基礎已臻明確，兩造其餘之攻擊防禦方法及訴訟資料經本院斟酌後，核
    與判決不生影響，無一一論述之必要，併予敘明。
據上論結，本件原告之訴為有理由，依民事訴訟法第三百八十五條第一項前段、第八
十五條第二項，判決如主文。
中      華      民      國    九十    年      六      月      二十      日
                              臺灣雲林地方法院民事第一庭
~B1審判長法官  蕭守田
~B2法      官  陳秋如
~B3法      官  許佩如
右為正本係照原本作成
如對本判決上訴，須於判決送達後廿日內向本院提出上訴狀
中      華      民      國    九十      年    六        月     二十     日
~B法院書記官   林汎柏


司法院資訊處製作；財團法人民間司法改革基金會備份。
